【裁判字號】    95,交聲,1140
【裁判日期】    950828
【裁判案由】    交管條例聲異
【裁判全文】
臺灣板橋地方法院刑事裁定            95年度交聲字第1140號
原處分機關  交通部公路總局臺北區監理所
異  議  人  甲○○
即受處分人
上列異議人即受處分人因違反道路交通管理處罰條例案件，對於
交通部公路總局臺北區監理所於民國95年6 月2 日所為之處分（
原處分案號：北監自裁字裁40-CO0000000號）聲明異議，本院裁
定如下：
    主  文
異議駁回。
    理  由
一、本件異議意旨略以：異議人即受處分人甲○○於民國（下同
    ）95年5 月18日上午8 時許，駕駛車號5G-1643 號自用小客
    車，行經臺北縣三峽鎮○○路與中山路口時，因「駕車肇事
    致人受傷逃逸」違規，而為警掣單舉發。惟伊當時在待左轉
    區等候，忽然聽到右後方撞擊聲，機車因撞擊而倒地，本人
    見機車騎士指示可自行駛離現場，並非有意要逃離現場。這
    段時間伊也到受傷騎士家中探望，受傷者和本人已在進行民
    事和解，可否重新審理本案或是改判吊扣駕照3 個月，爰依
    法聲明異議，請求撤銷原處分云云。
二、按行為後法律或自治條例有變更者，適用行政機關最初裁處
    時之法律或自治條例；但裁處前之法律或自治條例有利於受
    處罰者，適用最有利於受處罰者之規定，行政罰法第5 條定
    有明文。查本件違規行為發生後，道路交通管理處罰條例業
    於94年12月28日修正公布，並於95年7 月1 日施行，惟本件
    違規行為發生時及原處分機關之最初裁決時，均在該條例修
    正施行之前，揆諸上揭規定，應適用修正前之規定，無新舊
    法比較適用問題，合先敘明。
三、再按「汽車駕駛人，駕駛汽車肇事致人受傷或死亡，應即採
    取救護或其他必要措施，並向警察機關報告，不得駛離，違
    者吊扣其駕照三個月至六個月；逃逸者吊銷駕駛執照」，修
    正前道路交通管理處罰條例第62條第1 項定有明文，且依同
    條例第67條第1 項規定，違反上開規定而經吊銷駕駛執照者
    ，終身不得考領駕駛執照。其立法本旨係在增進行車安全、
    保護他人權益，以維持社會秩序。蓋道路交通事故發生後，
    有受傷或死亡之情形者，應即時救護或採必要之措施，以防
    損害範圍之擴大。如駕駛人於肇事後，隨即駕車逃離現場，
    不僅使肇事責任認定困難，更可能使受傷之人喪失生命，自
    有從嚴處理之必要。又終身不得考領駕駛執照之規定，同係
    為維護車禍事故受害人生命安全、身體健康必要之公共政策
    ，且在責令汽車駕駛人善盡行車安全之社會責任，屬維持社
    會秩序及增進公共利益所必要，司法院大法官釋字第284 號
    、第531 號解釋可資參照。職是之故，汽車駕駛人駕駛汽車
    發生交通事故，不論其責任之歸屬為何，即有義務留在肇事
    現場，採取救護或其他必要措施，並向警察機關報告，以保
    護他人權益，同時釐清肇事責任，自不待言。
四、經查：本件異議人甲○○駕駛上開車輛於前揭時、地與劉怡
    伶所騎乘之車號N29-777 號重型機車發生擦撞，致劉怡伶受
    有右手第二指指骨骨折、頭部外傷、多處擦傷等傷害，異議
    人肇事後，未採取救護或其他必要措施及向警察機關報告，
    即離開肇事現場等情，除經劉怡伶於警詢中指述外，並有道
    路交通事故現場圖、道路交通事故調查報告表、道路交通事
    故肇事人自首情形記錄表、財團法人恩主公醫院診斷證明書
    各1 份及肇事現場暨車損照片11幀在卷可稽，且異議人亦不
    否認於前揭時、地駕車行經上開路段，雖以前揭情節置辯，
    然查，案外人劉怡伶於警詢時指稱：肇事前伊騎乘N29-777
    號重機車沿三峽鎮○○路（三峽往鶯歌方向）行駛於外側車
    道，當行至中山路口時伊見伊前方行向號誌由綠燈變成黃燈
    ，伊見狀便立即煞車減速，但可能伊的機車煞車不是很靈以
    致無法及時停住，而在伊超越停止線行到北二高北上匝道口
    中間時，伊對向有乙部自小客左轉北二高北上匝道，因當時
    伊仍在煞車狀態而在伊看見該自小客車時已來不及閃避，致
    伊所騎乘的重機車前車頭與該自小客右後車門發生碰撞而肇
    事，之後該自小客未停下來就往北二高北上駛去。肇事後伊
    只記得伊倒在路上，伊有曾經嘗試要爬起來但旁邊有人叫我
    先躺著，等伊恢復意識時人已在醫院了等語（參見本院卷宗
    第26頁之95年5 月18日警詢筆錄），是依劉怡伶上開所指述
    情節，足見上開二部車輛發生擦撞後，異議人並未停車下車
    察看即自行離去。又異議人於警詢中業已供稱：肇事前伊駕
    駛5G-1643 號自小客沿三峽鎮○○路（鶯歌往三峽方向）停
    等紅燈於內側車道待左轉之停止線後方，而當伊前方號誌轉
    變為綠燈後，伊便起步並左轉北二高北上匝道，而就在伊行
    至匝道口時，右後車門處就突然被乙部機車撞上了，因當時
    伊載太太要趕時間至臺北市上班，伊便從後視鏡看後方，伊
    看該機車駕駛應該沒事，所以伊就繼續往北二高駛去。伊於
    肇事後並沒有打119 或110 報警，當時是因伊的太太上班時
    間已快來不及，且伊從後視鏡看對方自行爬起，心想該駕駛
    應該沒事，所以伊才會離開現場。當時伊是因綠燈才左轉，
    所以對方應該是闖紅燈。伊並不有意要肇事逃逸等語（參見
    本院卷宗第23頁之95年5 月18日警詢筆錄），是依異議人上
    開供述可知，異議人於案發後確有看見對方駕駛人（即劉怡
    伶）跌坐地上而知悉有與他人之車輛發生擦撞，自難以看到
    該駕駛自行爬起，以為對方沒事云云，據為免責事由，是異
    議人所辯，顯係事後卸責之詞，顯不可採。衡以異議人在明
    知與劉怡伶所騎乘之機車發生擦撞，並導致劉怡伶人車倒地
    之情況下，異議人竟未停車下來察看並進行救護，猶仍繼續
    駕車駛離，顯見其不思釐清車禍責任，亦無視是否因此致人
    受傷而須及時救助之可能情況，其主觀上顯有規避或懼於負
    擔相關責任，因而採取消極之逃避心態甚明。職是，異議人
    於本件肇事後猶駕車駛離事故現場，容非僅係單純之離去，
    其主觀上應有逃逸之犯意無疑，異議人否認其有肇事逃逸之
    犯意云云，當無足取。至異議人與被害人劉怡伶是否已就本
    件交通事故達成和解乙節，係異議人與被害人雙方均對他造
    之民、刑事責任不予追究，與本件交通事故之行政責任無涉
    ，異議人尚不得以之為由解免行政責任。
五、綜上所述，異議人駕車肇事致人受傷而逃逸之違規情事，堪
    以認定。從而，原處分機關據以援引前揭規定，裁處異議人
    吊銷駕駛執照，終身禁考，自屬有據。本件異議為無理由，
    應予駁回。
據上論斷，應依道路交通案件處理辦法第19條，裁定如主文。
中    華    民    國    95    年    8     月    28    日
                        交通法庭法  官  陳靜茹
以上正本證明與原本無異。
如不服本裁定，應於裁定送達後5 日內，向本院提出抗告狀。
                                書記官  許志豪
中    華    民    國    95    年    8     月    28    日


司法院資訊處製作；財團法人民間司法改革基金會備份。
